臺灣高等法院臺中分院民事裁定　96年度破抗字第32號
抗　告　人　甲○○
上列抗告人因聲請破產宣告事件，對於中華民國96年6月1日臺灣
臺中地方法院96年度破字第76號所為裁定提起抗告，本院裁定如
下：
    主  文
抗告駁回。
抗告程序費用由抗告人負擔。
    理  由
一、本件抗告人於原法院聲請意旨及於本院抗告意旨略以：伊於
    民國86年間與前夫結婚，育有一女，前夫結婚後不久，即染
    上毒癮，且經常行竊，犯罪後均由伊出面代為和解賠償，致
    先前辛苦工作所得均因而花用殆盡，抗告人為維持家計及養
    育幼女，向銀行借款而經營路邊攤生意，收入不多，又伊之
    朋友以經商需要資金週轉為由，向伊借貸，伊遂再向銀行借
    款交予該名友人，詎該名友人嗣後即不知去向，使伊之經濟
    狀況至此更有如雪上加霜。抗告人與前夫雖於96年初離婚，
    惟未獲前夫給付分毫贍養費，尚須負責養育女兒，單憑抗告
    人擺攤之微薄收入，實無法支付各債權銀行每月要求繳納之
    最低金額，因而再向銀行借貸，以債養債，迄今積欠債權人
    銀行之債務已高達新臺幣（下同）3,421,241元，超過抗告
    人現有財產總額170,000元，已無力償還債務，前經伊依據
    破產法第57、58條規定，向原法院聲請宣告破產，原法院未
    予察明，即駁回破產之聲請，惟伊確因債務超過，無力清償
    債務始聲請為破產宣告，且伊現有之財產即現金170,000元
    ，願全部作為破產財團，不主張作為伊全家生活所需費用，
    伊之生活費另有有親友接濟，伊所剩餘之財產即現金170,00
    0元，可作為破產財團，以供支付破產財團費用及破產財團
    債務之用，顯有破產實益，原裁定以破產宣告無實益而駁回
    伊破產之聲請，即有未合，爰對原裁定提起抗告，求予廢棄
    ，發回原法院另為適當之裁定等語。
二、按破產，對債務人不能清償債務者，宣告之；破產宣告時屬
    於破產人之一切財產，及將來行使之財產請求權，破產宣告
    後，破產終結前，破產人所取得之財產，為破產財團；財團
    費用及財團債務，應先於破產債權，隨時由破產財團清償之
    ；破產宣告後，如破產財團之財產不敷清償財團費用及財團
    債務時，法院因破產管理人之聲請，應以裁定宣告破產終止
    ，破產法第57條、第82條第1項、第97條、第148條分別定有
    明文。次按破產固係對於債務人不能清償債務者宣告之，但
    法院就破產之聲請，以職權為必要調查，如債務人確係無財
    產，則破產財團即不能構成，無從依破產程序清理債務，參
    照破產法第148條之旨趣，自應依同法第63條，以裁定駁回
    其聲請（司法院院字第1505號解釋參照、參看最高法院86台
    抗字第479號裁定）。又按上述法條所規定之「財團費用」
    包括：因破產財團之管理、變價及分配所生之費用；破
    產債權人共同利益所需審判上之費用；破產管理人之報酬
    ；破產人及其家屬之必要生活費及喪葬費。而財團債務包
    括：破產管理人關於破產財團所為行為而生之債務；破
    產管理人為破產財團請求履行雙務契約所生之債務，或因破
    產宣告後應履行雙務契約而生之債務；為破產財團無因管
    理所生之債務；因破產財團不當得利所生之債務，此破產
    法第95條、第96條亦有明定。由上規定及說明，破產事件，
    法院依職權為必要調查後，若債務人確係毫無財產，則破產
    財團即不能構成，或破產財團雖勉可組成，然其破產財團之
    財產尚不足清償財團費用及財團債務時，依破產法第148條
    規定之意旨，法院應以無宣告破產實益，而為駁回破產聲請
    之裁定。
三、本件依抗告人之陳述，伊目前積欠國泰世華銀行等16家銀行
    借款債務共3,421, 241元；抗告人於原法院稱伊現有財產現
    金170,000元，惟未提出任何證據證明；原法院依職權查詢
    抗告人之財產資料，抗告人已無任何財產之情，有稅務電子
    閘門財產調件明細表1件附於原法院證物袋可稽，抗告人提
    起抗告，亦未能提出伊有170,000元存款之證據，足見抗告
    人已無任何財產。又抗告人既稱伊另須負責扶養一名年幼女
    兒，以95年度所得稅扶養親屬免稅額每人77,000元計算，抗
    告人每年至少即需支出必要生活費154000元（即77,000元×
    2=154000元），參諸「各級法院辦案期限實施要點」第2點
    第2項之規定，破產事件之辦案期限為2年，在此2年期間，
    抗告人及其女兒之必要生活費用達308000元（154000×2年
    =308000），且本件如宣告抗告人破產，抗告人另須支付破
    產管理人之報酬，按破產管理人之報酬，依財政部核定「稽
    徵機關核算95年度執行業務者收入標準」第一條規定，律師
    擔任破產管理人案件係按標的物財產價值9%計算，如無標的
    物，則直轄市及市為每件20000元，在縣則為每件16000元，
    本件抗告人未證明其有何標的物財產，依上述標準，破產管
    理人之報酬為16000元，是本件若准許對抗告人為破產之宣
    告，應支出之財團費用至少應包括破產管理人之報酬16000
    元及破產人與其女兒之必要生活費（以二年期間計算）1540
    00元，合計170000元。況破產程序一旦進行，另須支付監察
    人之報酬及破產程序進行所需支出之費用，諸如破產管理人
    應清查、整理債務人之財產狀況，並編造債權表及資產、召
    開債權人會議、行使其他權限等，無一不以破產財團之財產
    支出，此等費用均需由破產財團支付，而抗告人迄未證明其
    有任何財產，既無任何財產可供構成破產財團，顯無宣告破
    產實益，原法院因而裁定駁回其破產之聲請，核無不合。
四、抗告人雖指稱：伊雖須負擔扶養女兒，惟其生活費已覓得親
    友之接濟，伊願放棄破產法所規定之破產人及家屬日常生活
    必要費用優先受償之權利，願將目前所餘財產全部作為償還
    債務之用，請求准為破產之宣告等語，並提出其出具之切結
    書一件（見本院卷第21頁），惟查抗告人未提出伊有170000
    元現金存款之證明文件，已如上述，自無放棄破產法所規定
    之破產人及家屬日常生活必要費用優先受償權利問題，且縱
    令抗告人有上述現金存款，惟破產財團之財產應優先清償財
    團費用及財團債務，「財團費用」包括破產人及其家屬之必
    要生活費，破產人及其家屬必要生活費用之支出，為保障生
    存權所必需，非抗告人所能任意拋棄，抗告人既自承需賴親
    友接濟，若其親友未履行其接濟之承諾，勢必使破產財團因
    支付抗告人及其家屬之必要生活費而益形減少，致無法支付
    相關破產程序費用，顯見本件無破產實益，是其抗告為無理
    由，應予駁回。
五、據上論結，本件抗告人為無理由，依破產法第5條、民事訴
    訟法第495條之1第1項、第449條第1項、第78條、第95條，
    裁定如主文。
中　　華　　民　　國　　96　　年　　6 　　月　　29　　日
                  民事第一庭    審判長法　官　吳火川
                                      法　官  饒鴻鵬
                                      法　官  邱森樟
以上正本係照原本作成。
如不服本裁定應於裁定送達後10日內向本院提出抗告理由狀（須
按他造人數附具繕本），並繳納抗告裁判費新台幣1,000元。
　　　　　　　　　　　　　　　　　　　書記官　鄧智惠
中　　華　　民　　國　　96　　年　　7 　　月　　2 　　日
                                                      Ｃ
